【裁判字號】    97,上易,68
【裁判日期】    980226
【裁判案由】    拆屋還地等
【裁判全文】
臺灣高等法院花蓮分院民事判決          97年度上易字第68號
上  訴  人  甲○
被上訴人    財政部國有財產局臺灣北區辦事處花蓮分處
法定代理人  丙○○
訴訟代理人  乙○○
上列當事人間請求拆屋還地等事件，上訴人對於中華民國97年10
月15日臺灣花蓮地方法院97年度訴字第75號第一審判決提起上訴
，本院於98年2月5日言詞辯論終結，判決如下：
    主  文
上訴駁回。
第二審訴訟費用由上訴人負擔。
    事  實  及  理  由
一、本件經本院審理結果，認為原判決准許被上訴人依據民法第
    767條規定，請求拆除系爭如原審附圖斜線所示Ａ、Ｂ之鐵
    皮增建車庫及將占用土地騰空返還，並判處上訴人應給付被
    上訴人新臺幣（下同）5萬零804元，及自民國97年9月19日
    起至清償日止，按年息5%計算之利息，認事用法均無不合，
    應予維持，並引用原判決所記載之事實及理由如附件。
二、上訴人請求廢棄原判決不利於上訴人部分，及駁回被上訴人
    在第一審之訴。其上訴理由略以：
（一）按土地法第4條所稱公有土地為國有土地，直轄市有土地
      ，縣（市）有土地或鄉（鎮市）有土地，又第10條（私有
      土地與國有土地），1.中華民國領域內之土地，屬於中華
      民國人民全體，其經人民依法取得所有權者，為私有土地
      。2.因私有土地之所有消滅者，為國有土地。同法第208
      條（土地徵收之目的與範圍）國家因在列公共事業之需要
      ，得依法之規定徵收私有土地，但徵收之範圍應以其事業
      所必需者為限：1.國防設備。2.交通事業。3. 公用事業
      。4.水利事業。5.公共衛生。6.政府機關，地方自治機關
      及其他公共建築。7.教育學術及慈善事業。8.國營事業。
      9.其他由政府興辦以公共利益為目的的之事業。被上訴人
      為國有土地機關非用地機關所有權者，無權主張請求相當
      於租金之不當得利及將土地騰空返還。此部份上訴人無所
      有權亦非管理者，故無執行拆除能力，僅能主張看法而已
      ，被上訴人為國有土地管理者，應有執行拆除之權利。
（二）系爭鐵皮屋並非登記於上訴人名下，上訴人並無財產處分
      權，如有占有，依民法第964條之規定，占有人喪失其對
      於物之事實上管理力而消滅，上訴人就上開鐵皮屋並無處
      分權。原判決所載車主黃忠義任職公司承租花蓮市○○街
      1之16號4樓及6樓，惟該處任何人皆可停放，並未規定特
      定人可停放，且附近有空地，轎車，腳踏車及摩拖車亦四
      處停放於公有國有土地上。
（三）被上訴人主張佔用801-11，801-12地號土地，顯獲有相當
      於租金之不當得利致國家財產權益遭受損害之部分，應有
      事實證明，即應有不當得利之金額多寡及對於善意第三人
      執行收取租金之事實證明，否則係以推測及擬制之方法為
      認定租金之事實，該推測不能當證據，亦無證據之能力（
      最高法院40年台上第86號及53年台上字第2750號判例參照
      ）。
（四）民國78年2月20日，坐落花蓮市○○段0000-0000地號，銘
      星大樓是由甲○與吳銘益共同興建當時地下室1、2樓是由
      吳銘益作為超級市場使用，而3、4、5樓則是由甲○設立
      股票市場使用。地號801-6、801-7、801-8、801-9、801-
      10、801-11、801-12、801-13、801-14、801-15、801-32
      當時為池，是上訴人甲○請砂石車填土，將水池填滿，大
      樓周圍方便民眾出入與行駛。爾後吳銘益經營超級市場，
      於78年6月在地號801-10、801-11、801-12加蓋鐵皮屋並
      加裝電動鐵門，作為洗滌農產品之用。被上訴人國有財產
      局係錯誤指控，因銘星企業（股）公司移轉予吳明星企業
      有限公司產權是在92年6月5日，當時銘星企業（股）公司
      與吳銘益並無移交鐵皮屋予吳明星企業有限公司乙事。95
      年間，吳明星企業有限公司與吳素芳有收到國有財產局，
      拆除通知，並回文告知吳明星企業有限公司有拋棄權利，
      但無拆除權利，故吳明星企業有限公司無權行使拆除權利
      ，亦無任何不當得利，國有財產局應提出不當得利之證明
      。上訴人無理由需支付補償金。自78年至98年間，國有財
      產局並無任何公文通知甲○與吳銘益，須繳納任何補償金
      。坐落花蓮市○○段801-6等十一個地號，是上訴人甲○
      花費大筆金額填土，地面鋪柏油，讓民眾停車使用，並無
      對任何人收取租金，並無不當得利。
三、被上訴人請求駁回上訴，除援用其在原審之陳述外，其答辯
    理由略以：
（一）依國有財產法第12條規定：「非公用財產以財政部國有財
      產局為管理機關，承財政部之命，直接管理之。」被上訴
      人為國有非公用財產管理機關之分支機構，故管理機關對
      於無權占有其所有物者，有權主張不當得利金額給付及土
      地騰空返還，上訴人之上訴理由顯與民法第767條之規定
      有所違背。
（二）緣本件之爭點為系爭車庫之實際占有使用人為何人？依原
      審判決書之事實及理由段五、本院之判斷：（一）…1、
      略以：「…，系爭車庫確係被告甲○經原車庫起造人吳銘
      益同意加裝電動鐵門作為停放汽車之用，…該鐵皮車庫除
      了本人甲○找時間自行拆除及…外，其他任何人均不得任
      意處分、損壞、除去，特此提出說明」乙節，顯見上訴人
      甲○內心之法效意思及對外發函之表示行為，均表示上訴
      人甲○對該系爭車庫具有事實上之管領力，倘如上訴人所
      述該系爭車庫任何人都可停放，那為何上訴人甲○要加裝
      電動鐵門作為停放汽車之用？可見上訴人上訴之理由不當
      。
（三）按民事訴訟法第277條規定當事人主張有利於己之事實者
      ，就其事實有舉證之責任，本件系爭車庫業經查證既為上
      訴人甲○所管領，而兩造間並無租賃關係存在，故上訴人
      甲○之管領力屬無權使用國有土地，被上訴人自得依民法
      第179條不當得利法則向上訴人甲○請求使用期間相當於
      租金之不當得利，並無採用推測及擬制方法之情事，上訴
      人上訴之理由頗為牽強。
（四）原審另被告吳素芳於96年11月14日以本人名義正本通知原
      審被告吳明星企業有限公司（負責人甲○）及副本通知被
      上訴人之函文說明2略以：「所有權採登記制原則下，此
      建物後面的鐵皮屋亦棣屬於本人所有，…，故本人特通知
      台端等，謹訂於民國96年11月30日後即將雇員前去現場拆
      除該鐵皮屋。」及同函說明3略以：「本人於96年11月12
      日曾派員至現場勘查發現該鐵皮屋內尚有台端停放之車輛
      ，…亦請…移走以便利拆除該鐵皮屋」等語。本案尚如以
      上原審被告吳素芳所述，原可不經訴訟程序而平和結案。
      （函詳附件一）訴訟皆因原審被告吳明星企業有限公司（
      負責人甲○）於96年11月17日以吳明星股份有限公司（負
      責人甲○）名義正本通知原審被告吳素芳之函文而起，該
      函說明略以：「…90年間要信託登記這三間房屋…也經過
      妳的同意…。如若妳不願意，…，我可馬上將前揭房屋移
      轉回我名下。…該鐵皮車庫除了本人甲○找時間自行拆除
      及…外，其他任何人均不得任意處分、損壞、除去，特此
      提出說明」等語，另據臺灣花蓮地方法院97年度訴字第75
      號民事判決之事實及理由段三、（二）略以：「被告甲○
      ：我的確有於96年11月17日以吳明星公司名義發函被告吳
      素芳，花蓮市○○街1-16、1-17號建物的確是我所有，經
      吳素芳同意先借名登記在她名下…」等語。以上敘述均係
      上訴人甲○所自認，可證上訴人甲○對上揭建物及其後方
      之鐵皮車庫均有事實上之處分權能。本案若非原審被告吳
      素芳委其訴代吳銘達庭呈，上訴人甲○以吳明星股份有限
      公司名義發給被告吳素芳之函（經查本分處檔案室並無該
      份函文），被上訴人才能一窺其內部關係，外部人實難了
      解，故被上訴人在原審才會基於所有權採登記公示原則下
      ，將吳素芳等列為被告，並無上訴人甲○所言亂告之情事
      。
（五）上訴人甲○續將本案推向訴外人吳銘益（據上訴人甲○稱
      吳君已於90年間歿）及其繼承人，並稱其繼承人均已拋棄
      繼承，若如上訴人甲○所言，本案系爭鐵皮車庫將變為無
      主物，全案回歸原點。按當事人主張有利於己之事實者，
      就其事實有舉證之責任，民事訴訟法第277條前段定有明
      文。惟上訴人甲○與吳銘益之繼承人，若共同表示該系爭
      鐵皮車庫確係吳銘益所建，外部人亦難以查證渠等是否有
      通謀虛偽之意思表示。依據原審被告吳明星企業有限公司
      （負責人甲○）於96年11月17日以吳明星股份有限公司（
      負責人甲○）名義正本通知原審被告吳素芳之函文說明二
      、內容略以：「…，系爭車庫確係被告甲○經原車庫起造
      人吳銘益同意加裝電動鐵門作為停放汽車之用…」等語，
      為上訴人甲○所自認部分。因此，為確保國產權益，若系
      爭鐵皮車庫改為訴外人吳銘益所建，則至少應請上訴人甲
      ○負起自行拆除所加裝電動鐵門之義務。
四、經查：
（一）本件被上訴人為國有非公用財產管理機關之分支機構，依
      國有財產法第12條規定：「非公用財產以財政部國有財產
      局為管理機關，承財政部之命，直接管理之。」，被上訴
      人為管理機關，對於無權占有其所有物者，有權依民法第
      767條及第179條規定主張土地騰空返還及請求不當得利，
      故被上訴人於原審之主張並無違誤，上訴人此部分上訴並
      無理由。
（二）系爭鐵皮屋車庫並非任何人皆得停放車輛之開放空間，而
      係有加裝電動鐵門供特定人（持有鑰匙可開啟之人）停放
      車輛之用，亦有原審勘驗現場之照片、監理站函文等附卷
      可稽。而上訴人於本院亦供稱該車庫後之建物確係由其出
      租予第三人使用，且上訴人甲○亦自承上述花蓮市○○街
      1-16、1-17號建物實為其所有，又系爭車庫為訴外人吳銘
      益所建，亦為兩造所不爭執，則系爭車庫之所有權應係屬
      訴外人吳銘益所有，而訴外人吳銘益係上訴人甲○之子，
      訴外人吳銘益已於90年1月28日死亡，其繼承人張瑩如、
      吳彥樺、吳彥霖、吳彥瑧、吳宥蓁等5名均已於90年3 月1
      日陳報拋棄繼承，有本院依職權調閱之臺灣花蓮地方法院
      90年繼字第25號拋棄繼承案卷可稽，上訴人於本院亦陳明
      訴外人吳銘益之繼承人全部拋棄繼承，則系爭車庫原所有
      人吳銘益既已死亡，應由其繼承人繼承系爭車庫，而法定
      第一順位之繼承人均已拋棄繼承，上訴人甲○為被繼承人
      吳銘益之父，繼受系爭車庫之所有權，其自有管理使用權
      ，且上訴人亦未提出任何拋棄系爭車庫占有之證據，故上
      訴人於出租上開房屋時既併同系爭車庫提供他人使用，且
      再參酌原審被告吳素芳所提出且為上訴人甲○所不爭執之
      甲○於96年11月17日以吳明星公司名義發函被告吳素芳之
      函文內容觀之，系爭車庫確係上訴人甲○經原車庫起造人
      吳銘益同意加裝電動鐵門作為停放汽車之用，該函文第3
      點更表明：「該鐵皮車庫除了本人甲○找時間自行拆除及
      國有財產局有權申請市公所拆除大隊進行拆除外，其他任
      何人均不得任意處分、損壞、除去，特此提出說明」等語
      （見原審卷第140頁），堪認僅上訴人甲○為系爭車庫之
      事實上處分權人，而上訴人甲○占有系爭林森段801-11、
      801-12地號土地並無法律上之權源，從而，被上訴人主張
      上訴人甲○應將坐落花蓮市○○段801-11、801-12地號土
      地上，如附圖斜線所示A、B之鐵皮增建車庫拆除，並將占
      用之土地騰空返還上訴人，自屬有據。上訴人否認對系爭
      車庫有使用管理權能或已無占有等，並非事實，故其上訴
      並無理由。
（三）系爭車庫既經認定係上訴人甲○所管領，且兩造間並無租
      賃關係存在，故上訴人甲○係屬無權使用國有土地，被上
      訴人依民法第179條不當得利規定向上訴人甲○請求使用
      期間相當於租金之不當得利，自屬有據，原審依占有土地
      之申報總價額之年息5%計算不當得利之金額，並無不當。
      上訴人雖稱其未收費及得利云云，惟參以系爭車庫係其所
      出租大樓之房客所使用，而系爭車庫並附有可上鎖之電動
      鐵門，堪認系爭車庫係出租大樓時附帶提供之物件，此當
      然存有利益，故上訴人所辯亦不足取。
（四）綜上所述，上訴意旨指摘原判決不當，求予廢棄改判，並
      無理由，應予駁回。
五、本件判決事證基礎已臻明確，兩造其餘攻擊、防禦方法經本
    院審酌後，認對於判決結果均無影響，爰不一一論述，併此
    指明。
據上論結，本件上訴為無理由，依民事訴訟法第454條、第449條
第1項、第78條，判決如主文。
中    華    民    國    98    年    2     月    26    日
                  審判長  法  官   何方興
                          法  官   林德盛
                          法  官   王紋瑩
以上正本係照原本作成。
本件不得上訴。
                          書記官   陳有信
中    華    民    國    98    年    2     月    26    日
（附件）
臺灣花蓮地方法院民事判決                97年度訴字第75號
原        告  財政部國有財產局臺灣北區辦事處花蓮分處
                        住花蓮市○○路43號
法 定代理 人  丙○○    住花蓮市○○路43號
訴 訟代理 人  乙○○    住花蓮市○○路43號
訴 訟代理 人  儲銀菊    住花蓮市○○路43號
被        告  吳明星企業有限公司
                        設花蓮市○○街1之19號
兼法定代理人  甲○      住花蓮市○○街1之16號
被        告  銘星企業股份有限公司
                        設花蓮縣吉安鄉○○○街183巷1號
法 定代理 人  吳銘達    住花蓮市○○路○段738號
訴 訟代理 人  黃翠芳    住花蓮縣吉安鄉○○○街183巷1號
被        告  吳素芳    住花蓮市○○街25巷30弄22號
                        住花蓮市○○路110巷3弄16號
訴 訟代理 人  吳銘達    住花蓮市○○路○段738號
                        前列二人共同
                        送達代收人  黃翠芳
                        住花蓮縣吉安鄉○○○街183巷1號
上列當事人間請求拆屋還地等事件，本院於九十七年九月十八日
言詞辯論終結，判決如下：
    主  文
被告甲○應將坐落花蓮市○○段801-11、801-12地號土地上，如
附圖斜線所示A、B之鐵皮增建車庫（A部分面積約28平方公尺、B
部分面積約29平方公尺）拆除，並將占用之土地騰空返還原告。
被告甲○應給付原告新台幣伍萬零捌佰零肆元，暨自97年9月19
日起至清償之日止，按年息5％計算之利息。
原告其餘之訴駁回。
訴訟費用由被告甲○負擔三分之二，餘由原告負擔。
    事實及理由
一、按訴狀送達後，原告不得將原訴變更或追加他訴，但請求之
    基礎事實同一、擴張或減縮應受判決事項之聲明、不甚礙被
    告之防禦及訴訟之終結者，不在此限；被告於訴之變更或追
    加無異議，而為本案之言詞辯論者，視為同意變更或追加，
    民事訴訟法第255條第1項第2款、第3款、第7款及第2項分別
    定有明文。本件原告起訴時，原列吳明星企業有限公司、吳
    素芳、銘星企業股份有限公司為被告，嗣於民國97年9月18
    日當庭具狀追加甲○為被告，並變更減縮請求相當於不當得
    利之金額，有筆錄及變更訴之聲明狀等可參（本院卷113、
    116頁），核其請求之基礎事實同一，就請求金額為減縮應
    受判決事項之聲明，且並無礙於被告之防禦及訴訟之終結，
    被告復均無異議而為本案之言詞辯論，揆諸上揭規定，本院
    認應予准許。
二、原告主張：
（一）坐落花蓮市○○段801-11、801-12地號土地均為國有土地
      ，原告為管理機關，被告吳素芳所有之花蓮市○○街1-16
      、1-17號建物後方如附圖斜線所示A、B之鐵皮增建車庫（
      下稱系爭車庫），占用上述801-11、801-12地號土地，履
      經原告發函通知自行拆除地上物，均置之不理，而被告吳
      素芳表示她雖登記為花蓮市○○街1-16、1-17號建物之所
      有權人，然她並不知道為何被告銘星企業股份有限公司（
      下稱銘星公司）會將建物所有權登記到她名下，故上開2
      建號建物實際應為被告銘星公司所有，又於法院會同兩造
      至現場履勘時，發現系爭車庫內停有車號Q4-7245號車輛
      一台，經查明該車之車主黃忠義係因所任職公司承租花蓮
      市○○街1-16號4樓及6樓，房東甲○表示可以使用系爭車
      庫故予停放，故被告甲○實係對系爭A、B車庫有事實上占
      有處分權能之人，為確保國家財產權益，爰依民法第767
      條之規定，請求上述3位被告連帶負責將系爭車庫拆除，
      將土地返還原告，並因3位被告無法律上原因而占用系爭
      801-11、801-12地號土地，顯獲有相當於租金之不當得利
      ，致國家財產權益遭受損害，上述鐵皮屋的占用時間都已
      超過5年，爰依民法第179條不當得利之規定，請求3被告
      連帶給付自92年3月間起至97年8月間止使用期間之相當於
      租金之不當得利，計算方式則如附表1所示依當年度申報
      地價年息5％計算，共計被告應連帶給付新台幣（下同）
      50,804元。
（二）坐落花蓮市○○段801-10地號土地為國有土地，原告為管
      理機關，被告吳明星企業有限公司（下稱吳明星公司）所
      有花蓮市○○街1-19號建物後方之增建車庫，占用上述
      801-10地號土地，雖該車庫已於日前拆除，然被告吳明星
      公司無法律上原因而占用系爭801-10地號土地，顯獲有相
      當於租金之不當得利，致國家財產權益遭受損害，爰依民
      法第179條不當得利之規定，請求被告吳明星公司給付自
      92年3月間起至97年6月間止使用期間之相當於租金之不當
      得利，計算方式則如附表2所示依當年度申報地價年息5％
      計算，共計被告吳明星公司應給付19,022元。
（三）並聲明：
   1、被告吳素芳、銘星公司、甲○應連帶將坐落花蓮市○○段
      801-11、801-12地號土地上，如附圖斜線所示A、B之鐵皮
      增建車庫拆除，並將占用之土地騰空返還原告。
   2、被告吳素芳、銘星企業股份有限公司、甲○應連帶給付原
      告50.804元，及自變更訴之聲明狀繕本送達翌日即97年9
      月19日起至清償日止，按年息5％計算之利息。
   3、被告吳明星公司應給付原告19,022元，及自變更訴之聲明
      狀繕本送達翌日即97年9月19日起至清償日止，按年息5％
      計算之利息。
三、被告則分別為如下答辯：
（一）被告吳素芳、銘星公司：被告吳素芳並不知道花蓮市○○
      街1-16、1-17號建物為何登記在其名下，而上述2建物原
      雖登記為被告銘星公司所有，但已經被甲○等人占用，銘
      星企業並沒有占有使用權能。又原告請求拆除的系爭車庫
      均是由甲○等人在使用，被告吳素芳、銘星公司也並沒有
      占有使用權能。此亦可由被告甲○於96年11月17日以吳明
      星公司名義發函被告吳素芳表明系爭車庫是甲○經原車庫
      起造人吳銘益同意加裝電動鐵門作為停放汽車之用，與被
      告吳素芳及銘星公司均無任何關係等語可證明。
（二）被告甲○：我的確有於96年11月17日以吳明星公司名義發
      函被告吳素芳，花蓮市○○街1-16、1-17號建物的確是我
      所有，經吳素芳同意先借名登記在她名下。至原告請求拆
      除的系爭車庫則是於78年間由當時銘星公司負責人吳銘益
      （已歿）所建，現在是不特定第三人都可使用，雖然系爭
      車庫屋與吳素芳無關，但既是當時銘星公司的負責人吳銘
      益所建，自然與銘星公司有關，不應向我請求拆除及補償
      金的支付。
（三）被告吳明星公司：花蓮市○○街1-19號建物後方之增建車
      庫已於日前拆除了，該建物原登記在被告銘星公司名下，
      92年間才移轉登記至被告吳明星公司名下，故不應向吳明
      星公司請求補償金的支付。
（四）並均聲明：原告之訴駁回。
四、原告主張坐落花蓮市○○段801-10、801-11、801-12地號土
    地為國有土地，原告為管理機關，被告所有或有實際管理使
    用權能之花蓮市○○街1-16、1-17、1-19號建物後方之增建
    車庫有占用上開國有土地之事實，已據其提出與所述相符之
    土地建物查詢資料、原告函文、被告吳素芳函文、地價查詢
    資料、照片、監理站回函等為憑，被告則分別以前詞置辯，
    是本件之爭點厥為：(1)如附圖斜線所示A、B系爭車庫之實際
    占有使用人究為何人？(2)原告向被告吳素芳、銘星公司、甲
    ○請求連帶拆除系爭車庫，及給付相當於租金之不當得利，
    有無理由？(3)原告向吳明星公司請求相當於租金之不當得利
    ，有無理由？
五、本院之判斷：
（一）對被告吳素芳、銘星公司、甲○連帶請求拆除車庫及給付
      不當得利部分：
   1、按所有人對於無權占有或侵奪其所有物者，得請求返還之
      。對於妨害其所有權者，得請求除去之，民法第767條定
      有明文。經查，系爭如附圖斜線所示A、B車庫為花蓮市○
      ○街1-16、1-17號建物之附屬增建物之事實，為兩造所不
      爭執，且經本院會同兩造及地政事務所測量人員履勘現場
      測量屬實，製有履勘筆錄、照片，及花蓮縣花蓮地政事務
      所函、土地複丈成果圖（如附圖）足參（詳本院卷90、91
      、95-104頁），自堪信為真實。原告雖主張上述花蓮市○
      ○街1-16、1-17號建物係由被告銘星公司移轉登記予被告
      吳素芳所有，然被告吳素芳及銘星公司均辯稱渠等就上述
      建物實際上並無管理使用權源。且據原告之主張及所提出
      之照片、監理站函文等件亦可知系爭建物尚由被告甲○出
      租予第三人使用，被告甲○亦自承上述花蓮市○○街1-16
      、1-17號建物實為其所有之事實，且被告甲○辯稱系爭車
      庫是訴外人吳銘益所建等語，為兩造所不爭執，再參酌被
      告吳素芳所提出且為被告甲○所不爭執之甲○於96年11月
      17日以吳明星公司名義發函被告吳素芳之函文（副本寄送
      原告）內容以觀，系爭車庫確係被告甲○經原車庫起造人
      吳銘益同意加裝電動鐵門作為停放汽車之用，與被告吳素
      芳及銘星公司均無任何關係，該函文第3點更表明：「該
      鐵皮車庫除了本人甲○找時間自行拆除及國有財產局有權
      申請市公所拆除大隊進行拆除外，其他任何人均不得任意
      處分、損壞、除去，特此提出說明」等語（詳本院卷第
      140頁），堪認僅被告甲○為系爭車庫之事實上處分權人
      ，而被告甲○占有系爭林森段801-11、801-12地號土地並
      無法律上之權源，從而，原告主張被告甲○應將坐落花蓮
      市○○段801-11、801-12地號土地上，如附圖斜線所示A
      、B之鐵皮增建車庫拆除，並將占用之土地騰空返還原告
      ，自屬有據。至被告吳素芳、銘星公司既非系爭車庫之所
      有權人或事實上處分權人，對系爭車庫並無占有使用權能
      ，原告對渠等請求拆除車庫，則難認為有理由。
   2、再按無法律上之原因而受利益，致他人受損害者，應返還
      其利益；雖有法律上之原因，而其後已不存在者，亦同。
      民法第179條定有明文。而無正當權源使用他人土地，可
      獲得相當於租金之利益，為社會通常之觀念，應依不當得
      利之法則將所得利益返還土地所有人，最高法院61年台上
      字第1695號判例意旨可供參考。被告甲○自承系爭車庫係
      於78年所建，則占用系爭國有土地至今已逾十餘年，則依
      上開說明，原告自得依據不當得利之法律關係，請求被告
      甲○返還自92年3月間起至97年8月間止使用期間之相當於
      租金之不當得利，至原告得依不當得利請求之金額計算如
      下：
    (1)按城市地方房屋之租金，以不超過土地及其建築物申報總
      價年息10％為限；前條規定，於租用基地建築房屋準用之
      ，土地法第97條第1項、第105條定有明文。而土地法第97
      條規定之土地價額，係指法定地價而言（土地法施行細則
      第25條參照），土地法第148條規定土地所有權人依土地
      法所申報之地價為法定地價，倘土地所有權人申請登記而
      不同時申報地價者，以標準地價為法定地價，所謂標準地
      價，即由該管縣市地政機關依土地法第152條或第160條公
      告之地價，而土地所有權人未於公告期間申報地價者，以
      公告地價百分之80％為其申報地價（平均地權條例第16條
      可參）；故土地法第97條之土地申報總價額即指該土地之
      申報地價而言。又基地租金之數額，除以基地申報地價為
      基礎外，尚須斟酌基地之位置，工商業繁榮之程度，承租
      人利用基地之經濟價值及所受利益等項，並與鄰地租金相
      比較，以為決定，並非必達申報總地價年息10％最高額（
      最高法院68年度台上字第3071號判例意旨參照）。
    (2)查系爭車庫所占用之系爭花蓮市○○段801-11、801-12地
      號土地，96年3月至12月（共計10個月）之申報地價為
      3,200元，93年1月至97年8月（共計56個月）之申報地價
      為3,500元之事實，有原告提出之地價查詢資料在卷可憑
      （見本院卷第78、79頁），而被告甲○所占用如附圖斜線
      所示A、B土地部分，面積共計為57平方公尺（28+29=57）
      ，被告甲○用作車庫使用，位於花蓮市區內，經濟交通均
      稱繁榮等情，此業經本院勘驗現場查明無訛，並有現場照
      片可證，本院斟酌系爭土地坐落位置、附近繁榮程度及被
      告利用該土地之經濟價值、所受利益等情狀，認原告主張
      被告甲○無權占有所獲之利益，依占用土地之申報總價額
      的年息5％計算，堪稱適當。故原告所得請求之金額為
      50,873元（計算式：57x3500x5%÷12x10+ 57x3200x5% ÷
      12x 56=50873，元以下四捨五入），是原告請求被告甲○
      給付50,804元之不當得利，未逾上開金額，為有理由，應
      予准許。至請求被告吳素芳、銘星公司連帶給付部分，依
      上述同一理由，自屬無據。
（二）對被告吳明星公司請求給付不當得利部分：
      按當事人主張有利於己之事實者，就其事實有舉證之責任
      ，民事訴訟法第277條前段定有明文。原告主張被告吳明
      星公司所有花蓮市○○街1-19號建物後方之增建車庫，占
      用上述801-10地號土地等語，惟未能舉證實說，雖被告吳
      明星公司不否認其所有建物後方曾有一增建車庫之情，然
      辯稱已拆除等語，而經本院會同兩造及地政事務所測量人
      員履勘現場之結果，上開明心街1-19號建物後方並無增建
      物，亦無從測量縱曾有增建車庫，其占用系爭801-10地號
      土地之面積為何，原告復未能舉他證證明被告吳明星公司
      占用系爭801-10地號土地之面積及占用之時間長度，是縱
      認被告吳明星公司曾有無權占用上述801-10地號土地之情
      ，惟依據前述說明，原告就相當於租金之不當得利之計算
      依據既不能舉證證明，本院自無從准許原告此部分之請求
      ，是原告此部分之請求，難認有據，應予駁回。
六、從而，原告依據民法第767條物上請求權及第179條不當得利
    請求權，請求如主文第1、2項所示，為有理由，應予准許。
    逾此部分之請求即屬無據，應予駁回。
七、本件事證已臻明確，兩造其餘主張、陳述及所提之證據暨攻
    擊防禦方法，核與本件判決之基礎不生影響，爰不一一詳予
    論述，併此敘明。
中    華    民    國    97    年    10    月    15    日
                      臺灣花蓮地方法院民事庭
                          法      官  陳雅敏
以上正本係照原本作成。
如不服本判決，應於送達後20日內，向本院提出上訴狀並表明上
訴理由，如於本判決宣示後送達前提起上訴者，應於判決送達20
日內補提上訴理由書(須附繕本)。
中    華    民    國    97    年    10    月    17    日
                           法院書記官  邱鴻志


司法院資訊處製作；財團法人民間司法改革基金會備份。
